臺灣板橋地方法院刑事判決　　　　　　　　　　　　九十二年度訴字第一九三七號
　　公　訴　人　臺灣板橋地方法院檢察署檢察官
　　被　　　告　乙○○
　　　　　　　　壬○○
　　共　　　同
　　選任辯護人　林德川律師
右列被告因貪污等案件，經檢察官提起公訴 (九十一年度選偵字第一五一號)，本院
判決如左：
    主  文
乙○○、壬○○均無罪。
    事實及理由
一、公訴意旨略以：被告乙○○原係臺北縣土城市清和里里長，為依法令從事公務之
    人，並登記參選同里第四屆里長；壬○○為該里里幹事，亦為依法令從事公務之
    人。二人均明知無意辦理任何研習會或檢討會，竟為圖乙○○連任勝選而基於賄
    選、詐取財物、公文書登載不實、使公務員公文書登載不實及圖利選民之犯意聯
    絡，以其擔任里長、里幹事之便，於民國九十一年三月十一日里長競選期間將屆
    前，並由壬○○以其擔任里幹事之經驗而構思以舉辦「土城市清和里生態保育研
    習活動」為名，提具計劃書，將明知不實之「於九十一年四月二十七日上午九時
    至同日上午九時五十分，由乙○○主講『生態保育之重要』；於九十一年四月二
    十七日上午十時至十時五十分，由乙○○主持『綜合座談』等關於生態保育之課
    程」等不實事項，登載於職務上所掌之前揭計劃書。嗣因活動流標之故，而延至
    九十一年五月四日舉辦，惟活動內容仍依照先前之計劃書所擬。活動路線、地點
    為「當日早上七時整在土城市出發─北埔老師─年餐─小人國─晚餐─回到溫暖
    的家」，並分別向不知情之該市市民代表林長寅、林銘仁及林仁龍爭取新臺幣（
    下同）十萬元、十二萬元、五萬元之配合款及土城市公所九萬元之補助款，補助
    前揭活動之遂行，惟於活動計劃書上則僅以三十六萬元之代表配合款為經費來源
    。連同前揭計劃書向臺北縣土城市公所（下稱土城市公所）發文提出申請而行使
    ，並使該公所不知情之相關承辦人員，依「臺北縣土城市各單位辦理各項活動補
    助要點」（嗣於九十一年十二月二十四日修訂為『臺北縣土城市公所對機關、團
    體辦理各項活動或購置財物、設備、工程補助要點』，下稱補助要點），誤認其
    將確實辦理符合補助要點第三點之「受補助單位之主要業務有關之教育訓練活動
    」，而同意最高補助三十六萬元，並由土城市公所採購中心辦理，活動結束後應
    由乙○○實報土城市公所憑撥補助經費。本項活動並由戊○○經營址設臺北縣板
    橋市○○路○段一九０號十二樓之「總督旅行社股份有限公司」（下稱總督旅行
    社），以每人（視實際參加活動人數）九百二十元之價格得標。乙○○、壬○○
    即招募選區內具有投票權之選民暨其等家屬計五百四十七人參加該次研習活動，
    活動地點在新竹北埔老街、桃園龍潭小人國等著名景點，參加者每人僅繳交一百
    元、二百元、四百元之低價，即可享受全程之交通費、餐費、保險費及場地費、
    門票等計九百二十元之旅遊活動，而獲得至少五百二十元之不相當利益（即九百
    二十元與參加費用最額四百元之差額）。其二人對於其監督之補助款應確實運用
    於依計劃書所載之生態保育課程之事務，均直接圖選民不法之利益，並交付此不
    正之利益，於活動期間由乙○○向參與者表明「該次活動係由其向民意代表爭取
    而來，是里民的福利」等語，央請參與之選民投票支持。在活動期間，亦未依計
    劃書所定之時數、內容，辦理上述生態保育研習活動，實際上亦無研習活動所需
    場地、工具、文書、師資之安排。復以事先製作之紅色活動名稱之橫式布條令實
    際享受旅遊之選民手持，而拍照紀錄，以供將來取信於土城市公所承辦人員；並
    欲藉由其舉辦之低價活動，爭取選民之支持。乙○○、壬○○於活動結束後，即
    利用其里長、里幹事及活動舉辦人之職務機會，於九十一年五月二十三日，檢具
    總督旅行社之代收轉付收據、不實之活動成果照片等，並擬定不符且不實計劃活
    動內容之經費結算表，向土城市公所憑辦補助款之請領而行使，使該所不知情之
    承辦人員己○○、邱永隆等人，因補助款之撥補作業實際上僅採形式審查，無從
    進行有無依計劃書確實辦理生態保育研習活動等因素，而陷於「乙○○舉辦之生
    態保育研習活動確有依計劃書辦理相關講習活動，符合補助款之發放條件」之錯
    誤。復使承辦配合款審核、發放業務之人員登載於職務上所掌之「臺北縣土城市
    公所動支經費請示單」（下稱動支經費請示單）等公文書，並進而同意撥補三十
    五萬九千六百四十元，並因係由總督旅行社得標之故，而由土城市公所以設立於
    「臺北縣土城市農會」之帳戶，匯款前揭撥補金額予總督旅行社，而詐取上述金
    額之補助款，足生損害於土城市公所掌管審核配合款發放之正確性。至差額之十
    四萬三千六百元（總督旅行社因給予優惠折扣，僅實收十四萬元），則由壬○○
    交付予總督旅行社人員，因認被告等涉犯貪污治罪條例第五條第二款之詐取財物
    罪、第六條第一項第四款之公務員對主管或監督事務圖利罪、違反公職人員選舉
    罷免法第九十條之一第一項投票行賄、刑法第二百十三條之公務員登載不實及第
    二百十四條使公務員登載不實等罪嫌。
二、本件公訴意旨認被告等涉犯前開罪嫌，無非以下列論述為其論據：
(一)、被告乙○○、壬○○舉辦之「土城市清和里生態保育活動」，係向每位參與者收
    取一百元、二百元、四百元不等之費用，且未按其所擬定之計劃書，辦理講授「
    生態保育之重要」、「綜合座談」等關於生態保育之課程一節，業經證人參與之
    選民蕭清耀、邱碧章、歐芳米於調查時及偵查時證述明確。而被告乙○○於調查
    時供承當時並未就有關生態保育之事對於里民宣達，僅就清和里里政建設向里民
    談話，且其於跳車宣導時，感謝里民四年來對渠之擁護，並表示此次活動係由渠
    向民意代表爭取而來；另有關此次活動的日期、天數及行程由渠與壬○○討論定
    案後，由壬○○負責送計劃書予公所及事後核銷之事；被告壬○○則供承於調查
    時供稱該活動由渠策劃，並於活動結束後，由渠負責檢具單據向公所核銷；於活
    動過程中里長乙○○曾向大家宣佈此次活動係生態保育研習活動，於用餐時里長
    亦再次宣布此次活動屬性，惟渠認本次至小人國遊玩應係屬廣義之生態保育活動
    等情。然不論本次活動是否屬於生態保育活動，實難與單純不具教育、宣導性質
    之旅遊活動相提並論，況且，在渠二人聯署之「土城市清和里生態保育研習活動
    」宣傳單上，已載明活動目的在於「促進里民對『里內』生態保育重要之認知」
    ，是則既為「里內」之生態保育事項，何以不就近在清和里轄內舉辦，而搭車於
    一日內至新竹縣、桃園縣內著名旅遊景點而往返奔波？又被告二人於偵查中，就
    究竟係以何份研習資料為其研習活動之參考資料，供詞相異，並分別以提報土城
    市公所核銷之資料（五頁）及被告壬○○一人提出資料（僅一頁），內容及主題
    均不相同，亦足認其二人假研習之名，行招待選民之實。
(二)、被告乙○○、壬○○擬定之計劃書，以里辦公處之名義發文予土城市公所，在該
    計劃書內附有講習課目時間表、參加人員名冊、活動內容摘要、生態保育研究的
    活動資料。依其擬定之研習課目時間表，總計研習時數應長達一小時又四十分鐘
    ，以上研習資料、研習課目時間表均附於計劃書內，該計劃書並於被告二人檢陳
    予土城市公所之函文內，並有被告之簽名及印鑑，則被告二人對研習活動之內容
    ，自無從諉為不知。又被告二人均實際參與是項活動，不論該課表係由被告二人
    中何人所排定，均無礙其二人已知悉實際活動與計劃書所載之活動明顯不符。然
    其二人竟無視自行擬定之研習內容，藉「研習課程表」、「研習會資料」取信予
    土城市公所同意撥補補助款後，即舉辦名為「土城市清和里生態保育研習活動」
    ，實為「桃竹一日遊」之低價旅遊。事後並且知悉未依研習計劃書確實辦理研習
    活動，竟以不實之研習照片等資料，並在「經費結算表」上之受補助單位蓋其個
    人印鑑，保證研習活動之真實，向土城市公所辦理補助款之撥補，使僅能作形式
    審查之土城市公所不知情人員，誤信研習活動如實辦理，同意撥補並匯款三十五
    萬餘元予總督旅行社，並使之將此不實事項登載於職務上所掌之動支經費請示單
    等情，此節亦有土城市公所出具之「動支經費請示單」、「經費結算表」等為憑
    。被告二人既明知未確實辦理研習活動，竟提出不實之研習活動照片，偽稱如實
    辦理，並獲土城市公所同意匯款補助，其有貪污治罪條例第五條第二款之詐取財
    物犯意、公務員登載不實及使公務員登載不實之犯意，自屬明確。
(三)、前揭研習活動費用，每人應至少需費九百二十元，亦有開標投標紀錄及總督旅行
    社與土城市公所之合約影本在卷為憑。惟參加者每人實際最多僅繳交四百元，與
    實際費用相差超過二倍以上，顯不相當。其等直接圖選民不法之利益，並意圖使
    選民支持其獲得連任之犯行，事證明確。
(四)、被告二人既以「土城市清和里生態保育研習活動」為名，申請土城市公所撥放補
    助款，並招攬選民參與，其經費項目中，不論是計劃書上之經費概算或核銷之經
    費結算表，即便非全部均屬研習之必要費用，亦應有相當程度之金額支出研習活
    動必要費用之「鐘點費」、「材料費」、「場地費」，縱然以里長個人為教師而
    自行決定是否支出鐘點費，然有關「材料費」、「場地費」等項竟無任何費用支
    出，洵未依計劃書辦理生態保育研習活動甚明。
(五)、至證人己○○於偵查時雖證稱：里幹事會先過濾所辦之活動是否符合補助要點，
    若不符合，而里長堅持，里幹事仍會報由公所裁決答覆，代表則除非有參與活動
    ，否則代表也不知道活動內容等語，從而被告乙○○、壬○○二人係協商後討論
    計劃書之內容，事後並均有實際參與活動，對於活動是否按計劃書而行，當知之
    甚詳。被告壬○○雖僅為里幹事，對於里長連任與否固無切身關係，然竟仍在明
    知活動不實情況下，而為計畫書擬定及費用核銷事宜，難謂無前揭刑責。
(六)、綜上，足認被告二人以土城市清和里里辦公室名義舉辦之「土城市清和里生態保
    育研習活動」自始即未有舉辦任何講習、研討之計劃或行動，事後亦無舉行研習
    會之實，而被告二人於旅遊活動時，並在里長競選活動期間，顯係利用低價旅遊
    活動，招待具有該里里長選舉有投票權之人，以達賄選之目的甚明。
三、按犯罪事實應依證據認定之，無證據不得推定其犯罪事實；又不能證明被告犯罪
    者，應諭知無罪之判決；刑事訴訟法第一百五十四條、第三百零一條第一項分別
    定有明文。又犯罪事實之認定，應憑真實之證據，倘證據是否真實尚欠明確，自
    難以擬制推測之方法，為其判斷之基礎；而認定犯罪事實之證據係指足以認定被
    告確有犯罪行為之積極證據而言，該項證據自須適合於被告犯罪事實之認定，始
    得採為斷罪資料，最高法院五十三年著有臺上字第六五六號、二十九年上字第三
    一０五號判例。且刑事訴訟上證明之資料，無論其為直接或間接證據，均須達於
    通常一般之人均不致有所懷疑，而得確信其為真實之程度，始得據為有罪之認定
    ，若其關於被告是否犯罪之證明未能達此程度，而有合理懷疑之存在，致使無從
    形成有罪之確信，根據「罪證有疑，利於被告」之證據法則，即不得遽為不利被
    告之認定，亦有最高法院七十六年度臺上字第四九八六號判例可稽。
四、訊據被告乙○○、壬○○固坦承清和里里辦公處於前揭時地舉辦土城市清和里生
    態保育研習活動，事後並檢核單據向土城市公所辦理補助款撥放之事實，惟均堅
    決否認有何上揭犯行，被告乙○○辯稱：伊擔任里長期間，平常均會舉辦各類大
    小型活動，本次活動屬於較大型之活動，惟經土城市公所核准後始辦理，伊於活
    動過程中雖有排定課程，惟因不屬於固定課程，伊係以逐車宣導方式進行，伊於
    宣導過程中曾向里民說明此次經費係由代表建議款所補助，惟並未向里民表示請
    大家支持伊競選，僅稱請大家支持里所舉辦之活動等語；被告壬○○辯稱：伊係
    清和里里幹事，本次活動由伊擬具計劃書，由公所核准後才舉辦，此活動係屬例
    行性之活動，於活動過程中，里長乙○○以逐車宣導之方式進行，伊於活動開始
    前亦有發給參考資料予里民參閱，因伊為里幹事，僅協助里長辦理活動而已，況
    且伊為公務員，里長選舉與伊無關，亦毋需為里長助選，自無與乙○○共同詐欺
    取財、圖利貪污、偽造文書及行賄之必要等語。
五、經查：
(一)、公訴人認被告乙○○為土城市清和里里長，被告壬○○為該里總幹事，渠等均明
    知其無意辦理任何研習會或檢討會，竟以其擔任里長、總幹事之便，於九十一年
    三月十一日里長競選期間將屆前，由被告壬○○擬定計劃書檢附講習課目時間表
    、參加人員名冊、里政研習會等資料，以清和里辦公處之名義發文予土城市公所
    ，藉以上開資料取信於土城市公所同意撥補補助款，舉辦名為「土城市清和里生
    態保育研討活動」，實為「桃竹一日遊」之低價旅遊，事後並知悉其未依研習計
    劃確實辦理研習活動，再以不實之研習照片等資料，向土城市公所申請補助款之
    撥補，使僅能作形式審查之土城市公所不知情人員，誤信研習活動如實辦理，同
    意撥補並匯款三十五萬九千六百四十萬元予承辦之總督旅行社，因認被告此部分
    涉有貪污治罪條例第五條第二款之詐取財物罪、刑法第二百十三條之公務員登載
    不實及第二百十四條使公務員登載不實等罪嫌。
１、公訴人雖以被告等分別以擔任里長、里幹事之便，於九十一年三月十一日里長競
    選期間將屆前，由里幹事壬○○構思舉辦上開活動，提具不實之計劃書向土城市
    公所提出申請而行使云云。惟按臺北縣土城市第四屆里長選舉，係於九十一年四
    月八日由臺北縣選舉委員會發布選舉公告，九十一年四月二十一日起至同年月二
    十五日止受理候選人登記，九十一年五月二十五日抽籤候選人號次，九十一年六
    月三日起至同年月七日止，為選舉活動期間，九十一年六月八日投票，此有臺北
    縣選舉委員會新聞稿附卷可參。而被告乙○○為土城市清和里里長，於九十一年
    三月十一日由里幹事即被告壬○○檢陳擬辦理生態保育研習活動計劃書及活動課
    程表等文件，向土城市公所申請依「台北縣土城市公所各單位辦理各項活動補助
    要點」（該要點於九十年六月十五日起實施）補助經費辦理上開活動等情，此有
    土城市公所北縣土民字第０九一００一三一五二號函及函附之清和里生態保育研
    習活動資料附卷為證（見選偵卷第二０至二七頁），距上揭里長選舉活動期間相
    隔尚有二個半月之久，至其舉辦活動時間即同年四月二十七日，雖係於候選人登
    記期間之後，然距上揭里長選舉活動期間亦尚有一個月餘之久，甚且該活動原訂
    於四月二十七日舉行，其後因土城公市公所辦理公開招標流標，致使清和里無法
    如期舉行而延至五月四日舉辦，亦有上開函文在卷為憑，是自難將此不利益歸咎
    於被告。況且被告任職之清和里於九十年八月、十二月間，即以相同方式向土城
    市公所申請補助辦理與本件活動型態類似之里民研習活動，此有臺北縣土城市公
    所九十三年一月十四日北縣土政字第號0000000000函檢送之該市清和
    里申請補助辦理之活動資料附卷可參，是尚難以本件活動辦理時間與上開里長選
    舉活動期間屆近，即逕認被告等涉有賄選之情。
２、再就被告等以辦理生態保育活動之名，向土城市申請補助乙節，按土城市公所於
    九十年六月十五日起頒定「臺北縣土城市公所各單位辦理各項活動補助要點」，
    依該要點規定申請補助之對象包含（一）本市市各里辦公處、社區發展協會；（
    二）本市各國中、國小及板橋市信義國小；（三）本市各機關（衛生所、戶政事
    務所、警察分局及其附屬單位、消防隊）；（四）本市各社團含體育會各單項委
    員會（需經主管機關許可設立），其補助之項目限於「公益活動或受補助單位之
    主要業務有關之教育訓練活動」，其餘聯誼活動、自強活動、出國旅遊、觀摩活
    動、購置紀念品、餐敘、製裝（巡守隊、民防、義警等協勤制服除外）等費用均
    不予補助，此有該補助要點參酌。是該要點明示申請補助單位須從事與業務有關
    之教育訓練活動，不得為其餘休閒娛樂飲宴之活動甚明。再所謂「研習活動」與
    「自強活動」二者之區別，並無明文規定或函示可資遵循，惟一般行政機關概解
    讀為「自強活動」：僅為促進團體互動，聯繫成員情誼之娛樂性活動，「研習活
    動」：則「寓教於樂」合一之活動，經由旅行社的安排吸引團體成員的參與，透
    過講習、觀摩、研討、宣導來達成教育之目的，此有土城市公所九十二年八月十
    一日北縣土民字第０九二００二六五八三號函在卷可參（詳見被告於九十一年九
    月二十二日答辯狀證三），是依上開說明可知，「自強活動」與「研習活動」之
    別僅在於「研習活動」兼具有娛樂與教育之性質。參諸被告舉辦本件研習活動之
    申辦宗旨為有關生態保育研習，自符合該要點教育訓練之規範目的，又就被告等
    申辦本次研習活動之過程，訊據被告壬○○亦供稱：相關活動之舉辦係依照經費
    多寡辦理，屬例行性之活動，土城市區內各里均以相同方式辦理活動等語，復經
    本院調閱土城市轄內以辦理研習活動為名，向市公所申請補助之相關資料，經核
    閱結果，各該里以辦理研習活動亦概以相同方式申請，此並有土城市大安里九十
    年八月二十六日里民環保研習活動（活動地點：土城─北埔─大溪─小人國─土
    城）、學成里九十年七月十四日環境生態保護研習（活動地點：土城─東眼山─
    石門水庫─北埔）之計劃書各乙份附卷為證（置外放證物袋）。是被告壬○○前
    開所辯各里均以相同方式舉辦之辯解，核與事實相符，足堪採信，從而被告等舉
    辦上開研習活動，其申請活動目的符合補助要點規定，且係依循往例為之，依此
    已難認其等有何故意登載不實之主觀犯意。
３、又就本件活動之經費來源，公訴人認被告將有關舉辦生態保育課程之不實事項登
    載於職務上所掌之前揭計劃書後，分別向不知情之該市市民代表林長寅、林銘仁
    及林仁龍爭取十萬元、十二萬元、五萬元之配合款及土城市公所九萬元之補助款
    ，以補助前揭活動之遂行云云。惟查，有關土城市公所轄內各里辦理活動之補助
    費用，訊據證人即土城市公所人員林姚傑於偵查中證稱：依補助要點之規定，若
    市民代表建議公所撥補助款給里辦公處，其程序須先由市民代表填寫建議單，因
    建議單上載有建議事項、建請受補助單位及補助金額，公所只要建議單上受補助
    單位、補助金額註明清楚，並有代表簽名或蓋章即可，至於建議事項因有指定用
    途且須檢附里辦公處之計畫書，所以不須詳細載明，一般情形為代表會將建議單
    交給里長或里幹事，待擬定計畫書後，再向公所申請補助款等語（參見九十一年
    度選偵字第一五一號偵查卷第七十二頁），而本件清和里此次活動之補助經費，
    其中市民代表林仁龍之補助款建議單係於九十一年一月二十三日所簽具（建議補
    助事項空白），市民代表林銘仁之補助款建議單係於九十一年二月二十日所簽具
    （建議補助事項記載：「活動或設備」），市民代表林長寅之補助款建議單則係
    於九十一年三月十二日所簽具（建議補助事項空白），此分別有上開建議單附卷
    為證（參見九十一年度選偵字第一五一號偵查卷第十三、十五、十七頁），渠等
    簽具建議單時間分別於被告向土城市公所提出本件活動計劃書前後，是公訴意旨
    以：被告等提具登載內容不實之計劃書後，分別向不知情之上開代表爭取配合款
    以補助活動之遂行云云，顯與卷證資料未合，已有誤認。
４、又被告舉辦之上開活動，依其計劃書所示，活動宗旨為「生態保育研習」，雖其
    張貼於里內之招攬里民參與之宣傳單上載明活動目的為「促進里民對『里內』生
    態保育重要之認知」（參見九十一年度選他字第四四０號偵查卷第三頁），然有
    關研習活動之安排內容，本應以達到教育訓練之目的為重，自難率以被告供作招
    攬里民參與研習活動宣傳單上所載之字句係為促進「里內」生態保育，遽認本件
    研習地點即應拘限於土城市清和里里內，不得至他處辦理。再者，有關土城市各
    里舉辦活動申請補助程序，亦據證人林姚傑於審理中證稱：里辦公室呈報計劃，
    公所會審酌有無經費及支出項目是否符合支付要點，苟符合公所即會准許辦理，
    所有活動均市公所審核、准許後始可辦理等語，顯見被告等雖以其里辦公處名義
    提具上開計劃書辦理「生態保育活動」，除取得市民代表簽具之建議單取得經費
    外，究竟得否取得補助、順利舉辦，猶待市公所予以審核，亦即須經該所審核活
    動計劃確實符合補助要點後，再由市公所依相關規定進行（例如進行公開招標等
    ），以利活動之進行，準此足徵主管機關之土城市公所對於其轄各里所提出申辦
    之活動內容具有實質審核監督之權限，從而本件被告舉辦之研習活動雖其活動行
    程一日，活動地點包括小人國、北埔等處，非屬土城市區內，其排定之研習課程
    時間為當日上午九時至九時五十分、下午一時至下午一時五十分等各節，惟此均
    賴土城市公所依被告等所擬具之計劃書為實質審核，酌情辦理補助，自難以被告
    未就近於其里內辦理研習，而於新竹、桃園等著名景點研習，遽認其等即有假研
    習之名，行招待選民之實之不法犯行。
５、又本件由被告舉辦，原定於九十二年四月二十七日，嗣因市公所公開招標流標，
    作業不及而延至九十二年五月四日舉辦之土城市清和里生態保育研習活動，於本
    件活動進行前，被告壬○○有發給生態保育之參考資料等情，業據證人即參與活
    動之里民丑○○、癸○○、甲○○、丁○○、辛○○於本院審理中證述在卷，而
    於活動進行中，被告乙○○亦曾於車上宣導生態保育內容等情，復據證人癸○○
    於本院審理中證述在卷，因之被告於提交予土城市公所審核之計劃書附具之活動
    行程表上固然排定有上開課程研習，惟就活動進行之形式則未明定、課程進行之
    地點並未特定，質之被告乙○○供承：因屬研習活動，故而排定課程，惟因時間
    倉促，遂以逐車宣導方式進行等語，被告壬○○亦供承：在擬定計劃時，就打算
    在車上講解，不足部分再以資料補充等語，復參諸土城市公所對於研習活動之審
    核程序，該所函示亦稱：「本所對於受補助單位申請補助案之審核，皆採書面形
    式審核，並於函覆時，請受補助單位依計劃辦理並檢齊相關憑證、照片、經費結
    算表等辦理核銷。因考量里辦公處活動之參加成員背景相異，程度不一，如遇實
    際執行困難之處、衡諸權變，惟仍不失教育之目的。」，此亦有前揭臺北縣土城
    市公所九十二年八月十一日北縣土民字第０九二００二六五八三號函附卷可證。
    兼觀被告提交予土城市公所審核之計劃書附具之活動行程表，所載之活動時間僅
    一日之情，可見本次之活動，其中大部分時間均花費於行車當中，準此足見相關
    研習課程，自不可能在固定之地點進行，是堪認被告排定上揭課程時，其應已有
    以跳車或發放書面資料補充宣導之構想，且其實際上亦以此方式進行。是則土城
    市公所負責審核此項活動補助之承辦人員，從被告所提計劃書所載之活動地點及
    所排定政令宣導課程之時間，形式上一看即可知被告所提研習活動之進行，顯不
    可能在固定地點進行，土城市公所對此並未表示異議，亦未令被告補正，由此可
    見土城市公所為本項活動之補助，並不要求相關研習活動之課程須以特定方式或
    在固定地點進行。足徵有關土城市公所轄內舉辦研習活動課程之進行，並未拘泥
    於固定之形式，僅須符合申請研習之目的宗旨，權衡更易進行之方式亦可。是被
    告舉辦本件系爭活動研習之進行方式，既係按土城市公所各里往例之進行方式辦
    理，亦符合市公所上開規定補助之研習活動項目，而活動行程中亦確實有口頭或
    發放資料宣導，顯難謂被告有何詐欺、偽造文書或圖利等不法貪污之故意可言。
６、至公訴意旨雖指證人蕭清輝、邱碧章、歐芳米於調查站及偵查中證述被告等並未
    按擬定之計劃書，辦理講授「生態保育之重要」，「綜合座談」等關於生態保育
    之課程云云，惟綜合上開證人所述及土城市公所之函示，已足認本件被告以前開
    方式進行活動，應符合該所所定之補助要點。又公訴人另以本件研習活動中並無
    臚列研習活動必要費用之「鐘點費」、「材料費」等支出，而認被告所辯有向選
    民宣導研習之內容，顯然虛偽不實云云。惟依本次活動研習講授課程之安排俱由
    被告乙○○擔任，此觀之課程表自明，訊據證人林姚傑於偵查中到庭證述：有關
    講師之鐘點費，包含內聘講師及外聘講師，一般外聘講師每小時一千六百元，內
    聘講師指本所人員包括里長、里幹事、各科室人員每小時八百元，一般里長都不
    會領取鐘點費用等語（參見九十一年度選偵字第一五一號卷第七二頁），是本件
    被告於活動中自任為講師宣導生態保育，縱無編列鐘點費用之支出，依證人所言
    ，亦無何違常之處。此外本件活動係以權宜方式進行，已如前述，是故活動因未
    採固定形式及赴特定地點進行，則自無「材料費」、「場地費」等項之支出，因
    之被告於編列補助項目並未臚列上開各項支出，亦合實情，則公訴意旨認本件活
    動無前開費用支出，洵認被告等未依計劃書辦理生態保育研習活動之推理，亦有
    未洽。
７、本件研習活動於被告等提具計劃書，由土城市公所核准辦理，再經土城市公所公
    開招標，惟因流標，故而由公所承辦人員以議價方式由總督旅行社以每人九百二
    十元得標而承包本件活動等情，業據證人戊○○於警訊及偵審中證述無誤，嗣本
    件活動結束後，被告壬○○並檢具友聯公司之保險證明書、總督旅行社之代收轉
    付收據、經費結算表、活動照片等資料，向土城市公所憑辦補助款之請領，經土
    城市公所承辦人員己○○審核符合補助款之發放條件，乃撥付原同意之補助款予
    總督旅行社，並匯款補助款三十五萬九千六百四十元予總督旅行社等情，亦據證
    人戊○○、己○○於本院審理中證述無誤，另補助款以外不足之活動費用，則由
    被告向參加民眾（按本件系爭活動參加人員名冊為五百四十七）每人收取二百至
    四百元不等之費用，由被告壬○○支付十萬零五千元予總督旅行社，亦為證人戊○○與被告壬○○陳述明確，並有戊○○所簽發之收據乙紙為證，是被告依土城
    市公所所定之辦理活動補助要點據以申辦本件研習活動，於活動期間並確實為生
    態保育宣導之事，並無使主管之土城市公所陷於錯誤，誤認其符合補助要點，而
    同意撥補上開款項，嗣其於活動結束後，並檢具相關憑證向土城市公所憑辦補助
    款之請領事項，由該所直接撥付予承辦之旅行社，被告亦將收取之費用支付補助
    款以外之活動費用，其等均未從中取得任何補助款項，則其所為均符合據以申辦
    要點之規定，是公訴人認被告涉以利用職務上之機會，詐取財物、公務員登載不
    實及使公務員登載不實罪云云，自無足成立。
  (二)公訴人復認被告舉辦前開里政研討會活動，依承包該次活動之總督旅行社所稱之
    每人九百二十元計算，惟參加里民每人實際僅繳交一百元、二百元、四百元，與
    實際費用顯不相當，足認其有直接圖選民不法之利益，因認其涉犯貪污治罪條例
    第六條第一項第四款之公務員對於主管或監督事務圖利罪嫌。
    按貪污治罪條例第六條第一項第四款（即修正前戡亂時期貪污治罪條例第六條第
    三款之罪），係關於依據法令從事公務之人員職務上圖利之概括規定，必其圖利
    行為不合於該條例其他各條特別規定者，始有其適用，若其圖利行為合於該條例
    其他法條之特別規定，即應依該特定條文論擬，方為適法，最高法院七十三年台
    上字第一八九六號、七十八年台上字第四三一八號裁判要旨參照。公訴人以被告
    所為前開事實，認其同時涉犯同條例第五條第一項第二款之利用職務上之機會詐
    取財物罪及同條例第六條第一項第四款之公務員對於主管或監督事務圖利罪，二
    罪間具有方法結果之牽連關係。惟依前開特別規定優於普通規定之論述，公訴人
    所認已有誤認；再按貪污治罪條例第六條第一項第四款規定之對於主管或監督之
    事務，直接或間接圖利罪，所稱之「主管事務」，係指對於自己所主掌管理與執
    行權責範圍內之事務而言，此種主管事務，究係主辦或兼辦，係出於法令之直接
    授予或主管長官之事務分配，均非所問；至所謂「監督事務」，係指有權監督之
    權責範圍內事務，即該事務雖非由其主掌管理與執行，然行為人對於該有直接主
    掌管理與執行等之權責事項，依法令有予以監察督促之權限而言。本件被告乙○○係土城市清和里里長，負責辦理該里之行政業務，就其所舉辦之生態保育研習
    依主管機關之土城市公所所定之補助要點請求補助，則其舉辦該次活動應係基於
    職務上主管之事務而為之，則公訴人認被告乃對於其「監督之補助款運用事務」
    圖利選民，亦有未洽。復按公務員圖利罪，係以公務員對於主管或監督之事務，
    明知違背法令，直接或間接圖自己或其他私人不法利益，因而獲得利益為構成要
    件，換言之，行為人須明知其行為違背法律命令，並基於不法圖利自己或第三人
    不法利益之犯意，將該犯意表現於行為。若無從證明公務員明知其行為違背法令
    及有不法圖利之犯意，則其行為縱然失當，亦難遽以該條款之罪責相繩。查被告
    等以里辦公處之名義舉辦前開「生態保育研習」既於法有據，且於活動過程中亦
    有宣導並發給環保資料，均如前述；則其依土城市公所所定之補助要點請求土城
    市公所撥款補助，即難認被告有何「明知違背法令」，而有直接圖利選民不法利
    益之行為，核其所為自與公務員圖利罪之構成要件有間。
  (三)公訴人另認被告招募選區內具有投票權之選民暨其等家屬參與本次研習活動，除
    意圖以申辦研習活動之名，向土城市公所申請補助，使參加者每人僅繳交一百元
    、二百元、四百元之低價，即可享有全程費用計約九百二十元之不相當利益，而
    直接圖選民不法之利益外，同時央請參與之選民投票支持，涉犯公職人員選舉罷
    免法第九十條之一第一項之投票行賄罪云云。
    惟按賄選行為之成立與否，除應就行為人主觀犯意及共犯犯意聯絡等心理狀態、
    行為時之客觀情事為綜合判斷外，仍須因時因地，衡以社會常情及經驗法則作為
    論斷之基礎。且公職人員選舉罷免法第九十條之一第一項所定之投票行賄罪，須
    對於有投票權人之行求、期約或交付賄賂，雖不以有投票權人允諾為必要，惟須
    有以要約該有投票權人不行使其投票權或為一定行使為其成立要件。而行求賄選
    階段，屬行賄者單方意思表示行為，雖不以相對人允諾為必要，惟期約賄選之選
    民必須有受賄投票之意思方能成罪，交付賄選階段，則行賄者已實施交付賄賂之
    行為，一經交付，罪即成立，但以收受者已收受，而有其受賄意思者為限，同院
    八十八年度台上字第四七九九號判決可資參照。又所謂行求係指行賄人自行向對
    方提出特定賄賂或不正當利益，以備交付之意，並不以提供現實之財物為必要，
    期約係指雙方就期望而為約定，而交付賄賂係指行賄者事實上將賄賂或不正當利
    益交付受賄人收受之行為，是行為人之行為是否該當於公職人員選舉罷免法第九
    十條之一第一項之投票行賄罪，自應視行為人是否具有行賄之犯意，及所行求、
    期約或交付之財物是否可認係期約為投票權一定行使或不為一定行使之對價，以
    及行求、期約、交付之對象是否為有投票權人而定。對有投票權人交付之財物能
    否認係賄賂，雖非以金錢之多寡為絕對標準，但仍應綜合社會價值觀念、授受雙
    方之認知及其他客觀情事為判斷，足認其與要約不行使投票權或為一定之行使間
    ，具有對價之關係時，始足當之。查被告乙○○於本件活動進行中，並無為其參
    選里長之事以物品饋贈里民或為口頭之宣傳乙節，業據證人子○○、丑○○、癸○○、甲○○、丁○○、辛○○、丙○○於本院審理中證述在卷，而證人蕭清耀
    於、邱碧章於調查站調查時雖證稱：被告乙○○曾說明此次行程之經費來源，並
    稱希望有機會再為里民服務，請里民支持其連任云云，惟觀其語意，並未指稱被
    告乙○○以舉辦上開研習活動作為不當利益之行求，請求參與活動之里民於里長
    選舉時投票支持，自難認上開活動即為被告賄選之對價，亦無從認定該活動與賄
    選有何關聯性，更何況被告舉辦之上開活動亦未限制轄內里民參與，非里民亦得
    參與等情，此有宣傳單及活動人員名冊（即收取費用四百元部分）附卷為證，則
    公訴人以被告等於里長競選活動期間，利用低價旅遊活動，招募選區內具有投票
    權之選民及其等家屬，以達其賄選之目的云云，顯乏依據，自屬其臆測之詞。
六、綜上所述，被告等依土城市公所所定之辦理活動補助要點據以申辦本件生態保育
    活動，並無使主管之土城市公所陷於錯誤，誤認其符合補助要點，而同意撥補補
    助款項，其等於活動結束後，復檢具相關憑證向土城市公所憑辦補助款之請領，
    難認其等有利用職權詐取財物、偽造文書及明知違背法令，圖謀選民之主觀犯意
    及客觀行為。又被告乙○○於舉辦活動期間，並無為自己參選里長宣傳或饋贈物
    品，或表示以舉辦上開活動為支持其連任之對價，因之被告等所為亦不該當公職
    人員選舉罷免法第九十條之一第一項之投票行賄罪。此外，復查無其他證據足認
    被告等有何公訴人所指之利用職務上之機會詐取財物、圖利、偽造文書及投票行
    賄罪之犯行，揆諸首開說明，應認被告犯罪不能證明，自應諭知為無罪之判決。
    據上論斷，應依刑事訴訟法第三百零一條第一項，判決如主文。
本案經檢察官庚○○到庭執行職務
中      華      民      國    九十三    年      三      月    二十九    日
                                    臺灣板橋地方法院刑事第十庭
                                        審判長法  官   徐蘭萍
                                              法  官   彭全曄
                                              法  官   林淑婷
右正本證明與原本無異。
如不服本判決，應於判決送達後十日內，向本院提出上訴狀。
                                              書記官   莊川億
中      華      民      國    九十三    年      三      月    二十九    日
